【裁判字號】    98,台上,59
【裁判日期】    980108
【裁判案由】    加重謗誹等罪反訴誣告
【裁判全文】
最高法院刑事判決                九十八年度台上字第五九號
上  訴  人
即 自訴 人
即反訴被告  甲○○
                    2號
            丙○○
                    原住台灣省.
                    之2號
共      同
自訴代理人  沈朝江律師
上  訴  人
即  被  告
即 反訴 人  乙○○
                    樓
反訴代理人  黃坤鍵律師
上列上訴人等因自訴被告加重誹謗等罪及反訴反訴被告等誣告案
件，不服台灣高等法院中華民國九十五年四月十二日第二審判決
（九十四年度上訴字第一四二號，自訴案號：台灣台北地方法院
九十一年度自字第五四四號），提起上訴，本院判決如下：
    主  文
原判決關於乙○○被訴誣告、使公務員登載不實公文書及反訴部
分撤銷，發回台灣高等法院。
甲○○、丙○○其他上訴駁回。
    理  由
壹、撤銷（即乙○○被訴誣告、使公務員登載不實公文書及反訴
部分）部分：
本件原判決以不能證明上訴人即被告即反訴人乙○○（下稱被告
或反訴人）有如自訴意旨所指加重誹謗等犯行暨上訴人即自訴人
即反訴被告甲○○、丙○○（下稱自訴人等或反訴被告等）有如
反訴意旨所指誣告犯行，因而維持第一審諭知被告及反訴被告等
均無罪之判決，而駁回渠等在第二審之上訴；固非無見。
惟查：(一)、證據雖已調查，但尚有其他必要證據未予調查，致事
實未臻明瞭者，即與未經調查無異，如遽行判決，仍難謂無應於
審判期日調查之證據而未予調查之違法。本件自訴人等於原審提
出被告簽名連署之控訴書（附被害人名冊），以及被告於民國八
十九年五月二十五日在內政部警政署刑事警察局（下稱刑事警察
局）接受詢問之筆錄影本各一份，用以證明被告有對其等犯加重
誹謗及誣告等犯行。原判決雖以被告否認該控訴書所附被害人名
冊（下稱被害人名冊）內之署名「乙○○」為其所親簽，且該署
名「乙○○」之筆跡，經核與被告在第一審當庭書寫之「乙○○
」筆跡不同，因認不能證明被告有在該被害人名冊內連署簽名之
事實，而為有利於被告之認定。然依卷附警詢筆錄之記載，被告
與其夫楊瑞錦於八十九年五月二十五日在刑事警察局同時接受警
員陳靜君之詢問時，陳靜君問：「警方所接獲有你署名的聯名連
署陳情書，控訴甲○○等人騙財、騙色的內容是否屬實？是否為
你本人親自簽名連署？」，被告及楊瑞錦均答稱：「內容全部都
屬實，該聯名連署書確實是我們夫妻親自簽名連署」等語。且被
告與楊瑞錦於接受警方詢問時，對於自訴人等如何假藉宗教修行
對信徒騙財、騙色等情節指訴綦詳，其二人並於該筆錄末尾簽名
，有該警詢筆錄附卷可稽（見一審卷(一)第一一七至一二五頁反面
）。若被告並未於上述被害人名冊上簽名，何以於警方詢問時未
對此加以質疑，反而坦稱確有連署簽名之事？上述被害人名冊上
被告之署名（即「乙○○」）究竟係何人所簽？若非被告所親簽
，則被告有無授權或同意楊瑞錦、林興邦或他人代簽其署名或將
其姓名列入被害人名冊之情形？又被告若無共同控告自訴人等騙
財、騙色之意思，何以與楊瑞錦同至警局製作上述指控自訴人等
騙財、騙色之筆錄，並於筆錄末尾簽名？其原因何在？以上疑點
與被告究竟有無對自訴人等提出騙財、騙色控訴之待證事實攸關
，自有詳加調查釐清之必要。原審未就此部分加以調查及說明，
僅以被告否認親自在上述被害人名冊內簽名，暨該被害人名冊上
「乙○○」署名之筆跡與被告當庭書寫之筆跡不同，遽認不能證
明被告有對自訴人等提出控訴，而為其有利之認定，自有應於審
判期日調查之證據而未予調查之違法。(二)、本件反訴人指反訴被
告等明知渠等確有利用「慧行講堂」招徠信眾，並藉機對信徒為
騙財、騙色、倡導信徒男女配對、拆散家庭等敗壞善良風俗之行
為，卻意圖使反訴人受刑事處分，而對反訴人提起加重誹謗、誣
告及使公務員登載不實之自訴，因認反訴被告等均涉犯誣告罪嫌
，並提出台灣桃園地方法院檢察署八十九年度偵字第五八一一號
、九十年度偵字第三二四二號起訴書影本一份（二案號合併起訴
），及「慧行講堂」信徒楊佳惠及法名「慧聞」之信徒致甲○○
之信函（即被告所指之「性愛告白書信」）影本三份，以及甲○
○開講內容之錄音帶及譯文為證。原判決以反訴被告等雖涉犯詐
欺等罪嫌經檢察官提起公訴，但嗣後經台灣桃園地方法院以九十
一年度訴字第六○七號判決詐欺部分無罪，該案雖經檢察官上訴
由原審法院另案（九十四年度上訴字第三一六九號）審理，但依
無罪推定原則，在反訴被告等經有罪判決確定前，自難僅以其等
涉嫌詐欺等罪被檢察官提起公訴，遽認其二人有反訴人所指之騙
財、騙色等不法行為。又反訴人所提出「慧行講堂」信徒楊佳惠
及法名「慧聞」之信徒致甲○○之信函，均屬傳聞證據，依法不
得作為反訴被告等犯罪之證據。至反訴人所舉甲○○開講之錄音
帶與譯文，其內容雖有甲○○與楊瑞錦、王學慧提及配對之事，
然其所謂「配對」，係指講學之配對，而非指男女間性行為配對
之事，亦據原審法院另案（九十二年度上易字第一四六五號）確
定判決認定無訛，因認不能證明反訴被告等有何騙財、騙色暨挾
怨誣告反訴人之行為。然查反訴人所提出「慧行講堂」信徒楊佳
惠及法名「慧聞」者致甲○○之「信函」影本三份，其中確有談
及男女情愛及自稱係甲○○之妻等內容（見一審卷(四)第四十六至
五十二頁）。該信函雖屬被告以外之人於審判外之書面陳述，依
刑事訴訟法第一百五十九條之規定，除法律有規定者外，不得作
為反訴被告等犯罪之證據。但卷內既存有上述信函影本，且與本
案實情之發現有關，事實審法院基於發現真實暨公平正義之維護
，依刑事訴訟法第一百六十三條第二項之規定，尚非不得依職權
傳喚該書信之製作人楊佳惠到庭陳述，並調查「慧行講堂」法名
為「慧聞」信徒之姓名及住所並加以傳訊，以究明實情。乃原審
未就此加以調查釐清，遽行判決，尚嫌調查未盡。又反訴人所舉
甲○○開講之錄音譯文影本多份，其內容並非僅提及男女信徒配
對之事，尚有多次提及類似鼓勵信徒「毀家捨業」及「離婚」之
言談，甚至稱「師母（指丙○○）再老，再大，她該生小孩，她
照樣生小孩。讓跟老師（指甲○○）有因緣的十個、五個、八個
跑來，師母照樣幫她們舖綿床鋪，幫她準備衛生紙都沒問題」等
語（見一審卷(四)第一七五至一七八頁、第一八三頁）。原判決僅
就其開講內容所提及男女信徒配對之事加以說明，而置其他疑似
違反善良風俗言談內容於不論，亦嫌理由欠備。究竟上述錄音譯
文所載是否確為甲○○對信眾開講之內容？其真意為何？有無鼓
勵信徒「毀家捨業」、「離婚」以及假藉宗教修行而紊亂男女關
係之意思？此與反訴被告等有無誣告之犯意有關，原判決未一併
加以剖析說明，亦嫌理由不備。再證人即曾為「慧行講堂」信徒
之吳毓青（原名吳芃嫻）於原審證稱：甲○○曾非禮伊二次，且
說伊係十二金釵之一，是其前世妃子等語（見原審卷(三)第一六三
頁）。證人林淑慧於原審證稱：甲○○要她一天寫一封信給另一
位已有妻兒之學員，而該名學員曾說甲○○轉述要伊與之生佛子
，且甲○○在課堂上要求男女學員互相接吻等語（見原審卷(三)第
一六四頁）。證人陳進國於台灣桃園地方法院另案調查中證稱：
「慧行講堂」之說法似是而非，讓信徒放棄工作及婚姻等語（見
一審卷(二)第四三二頁）。證人簡鈺樺於另案偵查中供稱：甲○○
曾經要伊去葉明青家中住，說要做功課，才要幫伊開智慧，伊先
生幫甲○○養鯉魚，讓伊家庭幾乎要破裂等語（見一審卷(一)第一
三九頁反面），似指反訴被告等有以幫助開智慧為由破壞學員家
庭及紊亂男女關係之情形。若其等所述可信，即難謂反訴被告等
絕無誣告反訴人之犯意。原判決對於上述證人所述是否屬實？可
否採信？並未具體加以論斷說明，僅以其他證人胡素熙、張端瑜
、莊廷文、王學慧、簡意鴻、賴倍毓、張智凱、黎如馨均證稱：
「慧行講堂」並無為男女學員配對或藉轉法輪、寫發願文為由收
取費用之事，謂此係「慧行講堂」學員彼此間及與反訴被告等之
間因互有糾紛而各執一詞，即認反訴被告等所辯並無騙財、騙色
等情為可信，而據以推論其二人並無誣告之犯意，亦有判決理由
不備之可議。以上或為上訴意旨所指摘，或為本院得依職權調查
之事項，應認原判決關於乙○○被訴誣告使公務員登載不實公文
書及反訴部分有撤銷發回更審之原因。又本件被告被訴涉犯使公
務員登載不實公文書罪嫌部分，原屬不得上訴於第三審法院之案
件，但該部分與發回部分具有行為時牽連犯之裁判上一罪關係，
基於審判不可分原則，爰一併發回，附此敘明。
貳、駁回部分：
按刑事訴訟法第三百七十六條所列各罪之案件，經第二審判決者
，不得上訴於第三審法院，法有明文。本件自訴人等自訴被告乙
○○涉犯刑法第三百十條第二項之加重誹謗罪，原審係維持第一
審諭知無罪之判決，該部分核屬刑事訴訟法第三百七十六條第一
款之案件，依首開說明，既經第二審判決，自不得上訴於第三審
法院，自訴人等對此部分一併提起上訴，顯為法所不許。其等此
部分之上訴為不合法，應併予駁回。
據上論結，應依刑事訴訟法第三百九十五條前段、第三百九十七
條、第四百零一條，判決如主文。
中    華    民    國  九十八  年    一    月    八    日
                      最高法院刑事第九庭
                          審判長法官  洪  文  章
                                法官  王  居  財
                                法官  郭  毓  洲
                                法官  黃  梅  月
                                法官  邱  同  印
      本件正本證明與原本無異
                                      書  記  官
中    華    民    國  九十八  年    一    月   十二   日
                                                      Ｑ


司法院資訊處製作；財團法人民間司法改革基金會備份。
